台灣高等法院花蓮分院民事判決　　　　　　　九十年度上字第一六○號
　　上　訴　人　華南商業銀行股份有限公司
　　法定代理人　丙○○
　　訴訟代理人　戊○○
　　　　　　　　乙○○
　　　　　　　　丁○○
　　被 上訴 人　辛○○
　　　　　　　　庚○○
　　　　　　　　己○○
　　　　　　　　甲○○
　　右四人共同
　　訴訟代理人　廖學忠律師
右當事人間請求清償借款事件，上訴人對於台灣花蓮地方法院中華民國九十年十月二
十三日九十年度訴字第二八八號第一審判決提起上訴，本院判決如左：
    主    文
原判決廢棄。
被上訴人應給付上訴人新台幣玖拾玖萬玖仟柒佰壹拾柒元，及自民國八十八年九月三
十日起至清償日止，按年利率百分之玖點零貳伍計算之利息，並自民國八十八年十二
月三十一日起至清償日止，其逾期在六個月以內部分，按上開利率百分之十，逾期超
過六個月部分，按上開利率百分之二十計算之違約金。
第一、二審訴訟費用由被上訴人負擔。
    事    實
甲、上訴人方面：
一、聲明：如主文所示。
二、陳述：除與原判決記載相同者，予以引用外，並補稱：
　(一)系爭借據，應屬真正。查系爭借款係常陸有限公司（以下簡稱常陸公司）於民國
　　（下同）七十七年三月五日即向上訴人借用，借款期間六個月，此有常陸公司之
　　借款申請書可稽，而該借款於到期後，歷次皆以展期方式繼續辦理借款以迄八十
　　八年間。又借款之初，本即由負責人蔡火龍代表公司為之，故常陸公司之借款之
　　意思表示應屬有效，其後歷次之展期亦同，從而系爭之借據應屬真正，其效力不
　　容質疑。
　(二)蔡火龍自七十七年間即為常陸公司之負責人，代表常陸公司與上訴人銀行為授信
　　往來，所為之行為應即對常陸公司發生效力。而被上訴人等主張蔡火龍於八十八
　　年間中風毫無意識，是否真實，並未經證明，此部分被上訴人應負舉證之責。惟
　　退步言，縱蔡火龍於八十八年展期之當時未親為意思表示，然其病後必有授權代
　　行其職務之人，或公司亦應有其他依法得代行職務之人，而系爭借據上實際蓋用
　　印鑑者為公司之另一董事庚○○，此庚○○本人亦不否認。按有限公司之董事得
　　執行業務並代表公司，公司法第一百零八條第一項定有明文，庚○○既身為常陸
　　公司之董事，對外本得代表公司執行職務，於蔡火龍生病後，代行其職務，蓋用
　　公司印鑑，本係事理之常。又公司印鑑與一般之印章不同，事關公司權益甚大，
　　非他人所可輕易取得，若將印鑑交由他人保管，顯係由公司自己之行為表示以代
　　理權授與他人，依民法第一百六十九條規定自應負授權人之責任。系爭印鑑既屬
　　常陸公司對外使用之有效印鑑，為被上訴人等所不能否認，且於八十八年間常陸
　　公司為展期時，蔡火龍之狀況如何，常陸公司並未經通知上訴人銀行知悉。基此
　　，常陸公司對展期之借據亦應負表現代理之授權人責任。
　(三)又蔡火龍及庚○○、辛○○等被上訴人曾簽立授信約定書及印鑑卡與上訴人，印
　　鑑卡上已載明「逕啟者本戶向　貴行所為一切往來之印鑑以右列印鑑為憑，即請
　　查照存驗為荷　此致　華南商業銀行　台照　戶名□□□（簽章）」等字樣，可
　　知在銀行所製作之印鑑卡上簽名開戶者，必同意以其留存在銀行之印鑑樣式作為
　　其與銀行往來之文憑，否則即毋庸申請填具印鑑卡。本件被上訴人等既於前揭印
　　鑑卡上簽名，而渠等所留存之意見式樣僅有壹式，並無其他簽名樣式可憑，足證
　　被上訴人均同意以蓋用在該印鑑卡上之印鑑樣式為渠等與上訴人銀行一切往來之
　　文憑。又授信約定第二條約定「立約人因印鑑．．．或其他足以影響貴行權益變
　　更情事發生時，應即以書面將變更情事通知貴行，並辦妥印鑑變更或註銷手續，
　　於未為前項通知前或變更或註銷留存印鑑前與貴行所為之交易，立約人均願負其
　　責任．．．」。故如被上訴人等不能舉證前揭印鑑卡上所留存之印鑑係遭人偽造
　　之事實，或未就前揭印鑑為變更或註銷，自應認該等留存印鑑為真正，並以之為
　　與上訴人授信往來之依據。
　(四)保證書上只要保證人簽章，其保證責任即屬成立，至於所蓋用之印章是否與其留
　　存印鑑相符，並非所問。原審認保證書上印鑑須與留存印鑑相符者，所認恐有誤
　　會。另系爭借據上連帶保證人欄，係由庚○○及己○○所親簽，其二人亦已自認
　　，是該二人自應就借據所載金額負連帶保證人責任，此部分應無疑義。
　(五)常陸公司係被上訴人等之家族公司，股東僅有五人，其中三人為董事，內部間如
　　何授權代理，第三人實難知悉。且就本件言，該股東即保證人等自始顯係有意藉
　　蔡火龍生病之狀況，刻意否認借據之真正，以逃避其所應負之保證債務。
　(六)本件無民法第七百五十三條之適用，且上訴人本已為審判上請求：
    被上訴人為連帶保證人故應無民法第七百五十三條之適用；且退步言，就系爭借
    款，上訴人已於九十年五月間對常陸公司取得原審法院九十促字第四六九三號支
    付命令，常陸公司未於法定期間提出異議，依民法第五百二十一條之規定，自與
    確定判決有同一效力，是上訴人當然已為審判上請求，無待乎被上訴人之催告。
    支付命令既已合法送達並發生效力，至於究由常陸公司何人所收受尚非所問，蓋
    公司內之其他人代理人或受僱人本均有收受送達文書之權。被上訴人等如認該確
    定支付命令有違法之虞，依法應另提起再審之訴聲明不服，在本訴訟中法院與當
    事人均不得再爭執支付命令之效力。
　(七)系爭借款之借貸及展延過程皆屬常陸公司合法且有效之意思表示：
　　系爭借款由常陸公司於七十七年三月即向上訴人借用，歷次到期時，常陸公司皆
　　以展期方式繼續辦理至八十八年，均由常陸公司負責人蔡火龍代表公司為之，常
　　陸公司及被上訴人等對此均未表示任何異議，足見展期應合法有效。至最後一次
　　展期，雖蔡火龍在病中，惟依一般經驗法則，蔡火龍自會授權他人代行職務，或
　　自有其他合法代理人代為之（此人即公司另一董事庚○○），故最後一次展期仍
　　應有效。縱最後一次展期無效，惟八十八年之前歷次展期仍有效。
　(八)被上訴人等既已自認印鑑真正而留存於常陸公司，則就主張遭盜蓋之事實應負舉
　　證之責，且亦應負表見代理之責。系爭印鑑之真正，被上訴人等並無爭議，則其
　　究將印鑑交予何人授權何人使用，均係被上訴人等與常陸公司或其他第三人之內
　　部關係，並未告知上訴人。再常陸公司係被上訴人等之家族公司，股東僅有五人
　　，其中三人為董事，內部間如何授權代理，第三人亦難知悉。而留存印鑑與一般
　　之印章不同，係為法律行為之重要憑證，事關當事人權益甚大，非他人所可輕易
　　取得，故若將印鑑交由他人保管，顯係由自己之行為表示以代理權授與他人，依
　　民法第一百六十九條規定自應負授權人之責任。再系爭印鑑既屬被上訴人對外使
　　用之有效印鑑，被上訴人既已自認，又未能舉證遭盜蓋之事實，由一般經驗法則
　　判斷，被上訴人應均有概括授權之指示，應負表現代理之授權人責任，如此方足
　　以保護善意第三人交易安全。
三、證據：除援用原審所提出之證據外，補提借據、保證書、放款利息收回記錄、經
    濟部函、公司變更事項登記卡影本各一件、授信約定書影本三件、授信申請書影
    本七件、融資申請書影本四件、借款申請書影本三件為證。
乙、被上訴人方面：
一、聲明：駁回上訴。
二、陳述：除與原判決記載相同者，予以引用外，並補稱：
　(一)上訴人聲請支付命令狀令稱常陸有限公司於八十二年十月二十二日邀被上訴人等
　　與上訴人簽立保證書，以新台幣（下同）三千五百萬元為限，約定對常陸公司現
　　在及將來所負之債務，願負連帶之責云。經查被上訴人並未於八十二年十月二十
　　二日表示願擔任常陸公司債務之連帶保證人而在系爭約定書上簽名，此由約定書
　　上被上訴人之姓名非被上訴人所寫可證。而其上所蓋之章，係因被上訴人為借款
　　人常陸公司股東，將該印留存公司，作辦理公司登記之事項所用，被上訴人自始
　　未授權作為借款之用，詎竟遭盜用。又借據上辛○○、己○○、甲○○並未擔任
　　連帶保證人之記載，至其上「庚○○」之署押亦非庚○○所寫，係他人擅自偽造
　　。上訴人另指被上訴人在保證書上所蓋之章，係留存在常陸公司之印鑑，印章應
　　為真正云，但被上訴人將印章留存在常陸有限公司，並未授權得以被上訴人名義
　　為該公司保證，他人未經被上訴人同意，使用該印章，屬無權代理，對被上訴人
　　不生效力。
　(二)上訴人承辦人蔡崑源於原審證稱是被上訴人家族中有人帶印鑑來的，我沒辦法想
　　起來何人簽名等語。按金融業者辦理對保之手續，既在確認列名為保證人者，是
　　否在保證書上簽名，並願意擔任保證人。上訴人既無法證明被上訴人出面對保，
　　僅憑第三人持被上訴人印章來蓋乙節，仍不足謂被上訴人已授權該第三人代理表
　　示願為保證人之意思。被上訴人不知有為常陸公司向上訴人借款三千五百萬元擔
　　任連帶保證人，由上訴人員工蔡崑源於保證書對保時，未向被上訴人為之，而係
　　他人於保證書之對保欄上偽造簽名可知。上訴人以被上訴人在保證書蓋章為由，
　　指被上訴人有為常陸公司擔任保證人之意思云云，惟保證書上保證人欄及對保欄
　　，被上訴人姓名之筆跡出於一人，均非被上訴人親自所寫。上訴人之承辦人蔡崑
　　源指對保時，保證人均需到場簽名等語，既被上訴人未簽名擔保保證人，亦未前
　　往對保，顯然不知有為他人保證之情事。九十年十月九日證人蔡崑源到庭作證，
　　證述保證書上被上訴人之印章係存在常陸公司之印章，至於是否被上訴人親自簽
　　名，並不清楚云云，惟查對保之本意在核對保證人是否確有為借款人保證之情形
　　，故承辦人須在保證人面前親視其簽名，才能核對。故本件被上訴人供陳未在保
　　證書上簽名，蔡崑源既未能證明對保欄之被上訴人姓名為被上訴人所簽，則上訴
　　人稱被上訴人擔任常陸公司借款之保證人乙節，即不足採。抑有進者，上訴人指
　　常陸公司借款為八十八年三月十一日之借據所示一百萬元，與立保證書之時間為
　　八十二年十月二十二日，相距六年多，已非該保證書所示之保證範圍。
　(三)上訴人又指被上訴人已經立約定書承諾保證，有印鑑留存在上訴人，祇要保證書
　　與約定書之印鑑相符，即證明有保證之意思云。惟被上訴人己○○、甲○○未立
　　約定書給上訴人，上訴人根本無從以約定書核對保證書上之章是否印鑑，上訴人
　　亦未邀二人對保（從保證書上之簽名均非二人所為可證），豈可亦指二人係保證
　　人。庚○○、辛○○之約定書，亦未約定係為本件借款擔保保證人，上訴人在二
　　人未前往上訴人立本件借款約定書，亦未約定係為本件借款擔保保證人，豈可以
　　移花接木方法，指二人願為常陸公司擔任本件借款之保證人。
　(四)上訴人稱常陸公司自七十七年三月五日起即向上訴人借款，提出之借款申請書上
　　已有保證人之記載，上訴人實無須有每次借款之借據上另要加具借據以外保證人
　　之約定書之餘地。故約定書從何而來，實有疑問。上訴人又稱八十八年三月十一
　　日蔡火龍代表常陸有限公司借款云，惟蔡火龍罹患敗血病，腦血管疾病，肝硬化
　　等，於八十八年三月八日高燒意識不清住院，同月廿九日病危出院返家，於三十
　　日死亡，有花蓮醫院診斷證明書可證，蔡火龍豈可能在八十八年三月十一日意識
　　不清情況下，向上訴人借款？故該借據之真實性有問題。
　(五)上訴人提出之系爭約定書未定保證期間，上訴人於所指之借款到期後，從未向主
　　債務人常陸公司求償，既上訴人謂被上訴人為保證人，被上訴人自得以書狀之送
　　達催告上訴人於一個月內對常陸有限公司為審判上之請求，用以證明本件系爭借
　　款之真正，否則其所稱借款，即為不實。
　(六)保證未定期限者，保證人於主債務清償期屆滿後，得定一個月以上之相當期限催
　　告債權人於期限內向主債務人為審判上之請求，債權人不於前項期限內向主債務
　　人為審判上之請求者，保證人免其責任，民法第七百五十三條定有明文。本件上
　　訴人稱本件債務人常陸有限公司於八十八年三月十三日之借款新台幣一百萬元已
　　屆滿清償期等云。上訴人指被上訴人應負保證責任所憑之證據為約定書、保證書
　　及借款等，姑不論上開文書非真正，即依上開文書之內容，均無約定被上訴人之
　　保證期間，故屬未定期限之保證。在常陸公司之本件系爭借款清償期屆滿後，雖
　　上訴人對該公司於九十年五月廿八日聲請發支付命令，花蓮地方法院亦以九十年
　　促字第四六九三號發支付命令；惟上訴人係以蔡火龍為常陸有限公司之法定代理
　　人，但蔡火龍於八十八年三月三十日去世，有花蓮醫院診斷證明書附卷可證。上
　　訴人於原審已經知悉蔡火龍於八十八年三月卅日去世（詳如原審判決書記載）。
　　上訴人之聲請狀，未有合法代理人，該聲請狀不合程式，支付命令以去世之人為
　　法定代理人，亦失效力，上訴人不能視為已為審判上之請求。被上訴人業於民國
　　九十一年一月十七日向本院提出答辯狀，陳稱請上訴人於收受答辯狀之送達一個
　　月內對常陸有限公司作審判上請求，上訴人於當日收受送達，迄今仍未對常陸有
　　限公司為審判上之請求，揆諸上揭法律規定，被上訴人已免除保證責任。
三、證據：除援用原審所提出之證據外，補提診斷證明書，印鑑登記、變更登記申請
    書等件影本為證，並聲請訊問證人蔡崑源。
    理    由
一、本件上訴人於原審起訴主張：常陸公司於八十八年三月十一日邀同被上訴人等為
    連帶保證人，向上訴人借款壹佰萬元，借款到期，迭經催討迄未清償，尚積欠如
    主文所示本息及違約金，故依消費借貸契約請求權及保證契約請求權，請求被上
    訴人負清償責任等語。被上訴人則以：保證書中被上訴人名字並非被上訴人所簽
    ；保證書上面的印章，因被上訴人四人係借款人常陸公司股東，而存放於公司以
    作為辦理公司登記事項之用，若係用來借款，必須經過授權，因此蓋在保證書上
    並不代表就有保證意思；上訴人員工蔡崑源對保時，未向被上訴人為之，蔡崑源
    認識被上訴人，仍縱容他人冒被上訴人名義於保證書上簽名；八十八年三月十一
    日之借據，借款人為常陸公司負責人蔡火龍，惟蔡火龍當時已罹中風毫無意識，
    借據真實性有問題；保證書之時間為八十二年十月二十二日，與本件債務相距六
    年多，已非該保證書所示之保證範圍；台灣花蓮地方法院九十年六月四日九十年
    度促字第四六九三號支付命令債務人常陸公司之法定代理人蔡火龍已於八十八年
    三月三十日死亡，上訴人之聲請狀即不合程式，支付命令無效，上訴人未於一個
    月內對常陸有限公司作審判上請求，被上訴人已免除保證責任等語，資為抗辯。
二、經查：
　(一)上訴人主張常陸公司於八十八年三月十一日，邀同被上訴人庚○○為連帶保證人
　　，向上訴人借款壹佰萬元之事實，業據提出借據、放款利息收回記錄、借款申請
　　書等件影本為證。且被上訴人庚○○自承系爭借據上其之簽名蓋章，係其父親即
　　常陸公司法定代理人蔡火龍要其簽名蓋章（參本院九十一年一月十七日準備程序
　　筆錄）；足見系爭借據係在常陸公司之法定代理人蔡火龍同意下做成，被上訴人
　　等爭執系爭借據之真實性即乏所據。另被上訴人等對上訴人有撥款予常陸公司一
　　節，並不爭執。是堪認上訴人此部分之主張為真實，被上訴人庚○○依系爭借據
　　約定自應負連帶保證人責任。
　(二)上訴人另主張依八十二年十月二十二日訂立之保證書，被上訴人己○○、辛○○
　　、甲○○亦應就本件債務負連帶保證責任一節，亦據提出上開日期之保證書為證
　　。被上訴人己○○、辛○○、甲○○對系爭保證書上印章之真正並不否認，僅辯
　　稱不知保證之事亦未同意擔任保證人而用印於保證書云云（參原審卷第三八頁、
　　本院九十一年一月三十一日準備程序筆錄）。惟按契約書內當事人之印章如係真
    正，而該當事人否認係其本人所蓋或其有授權他人代蓋時，應由其負舉證責任（
    最高法院三十七年上字第八八一六號判例參照）。被上訴人己○○、辛○○就此
    並未舉證以實其說，自不足採。被上訴人甲○○雖提出印鑑變更登記申請書，證
    明其之印章於八十年三月七日申報遺失；惟證人蔡崑源已在本院證述系爭保證書
    確係被上訴人等所親自蓋章無訛，故被上訴人甲○○之抗辯亦不足採。又系爭保
    證書雖訂立於八十二年十月二十二日，惟系爭保證書明確記載「連帶保證人蔡火
    龍等（以下簡稱保證人）今向華南商業銀行（以下簡稱貴行）連帶保證常陸有限
    公司（以下簡稱主債務人）對貴行（包括總行及各分支機構）現在（包括過去所
    負現在尚未清償）及將來所負之借款、票款、透支、墊款、保證、損害賠償等及
    其他一切債務以本金三千五百萬元為限額及其利息、遲延利息、違約金、損害賠
    償及其他從屬於主債務之負擔，保證人願與債務人負連帶清償之責．．．」等文
    字。足見上訴人與被上訴人所成立之保證契約係屬未定期保證，就主債務人常陸
    有限公司在三千五百萬元內之債務，保證人均須負責；被上訴人以本件債務非該
    保證書之保證範圍為辯，核無理由。故被上訴人己○○、辛○○、甲○○，自應
    對本件債務負連帶保證之責。
　(三)另按連帶保證債務之債權人得同時或先後向保證人為全部給付之請求，保證人不
　　得主張先訴抗辯權；同理，連帶保證人亦不得依民法第七百五十三條規定，定期
　　催告債權人向主債務人為審判上之請求；否則一面認債權人得同時或先後向連帶
　　保證人及主債務人求償，一面又賦予連帶保證人得定期要求債權人先向主債務人
　　求償之權利，豈非矛盾？從而民法第七百五十三條之規定於連帶保證債務無適用
　　之餘地（最高法院七十七年度台上字第一七七二號判決參照）。系爭保證書第一
　　項即載明：「保證人願拋棄先訴抗辯權，負連帶保證責任」，從而被上訴人主張
　　債權人未向主債務人為審判上請求，而免除保證責任，亦乏可採。
　(四)綜上所述，被上訴人既為主債務人常陸公司之連帶保證人，上訴人依消費借貸及
　　保證關係，請求被上訴人應給付上訴人新台幣玖拾玖萬玖仟柒佰壹拾柒元，及自
　　八十八年九月三十日起至清償日止，按年利率百分之九點零二五計算之利息，並
　　自八十八年十二月三十一日起至清償日止，其逾期在六個月以內部分，按上開利
　　率百分之十，逾期超過六個月部分，按上開利率百分之二十計算之違約金，即有
　　理由，應予准許。原審為上訴人敗訴之判決，於法自有未合。上訴意旨指摘原判
　　決不當，求為廢棄改判，為有理由；自應由本院予以廢棄，並改判如主文第二項
　　所示。
三、至兩造其餘之攻擊或防禦方法及未經援用之證據，經本院斟酌後，認為均不足以
    影響本判決之結果，自毋庸逐一詳予論駁，併此敘明。
據上論結，本件上訴為有理由，依民事訴訟法第四百五十條、第七十八條，判決如主
文。
中　　　華　　　民　　　國　　九十一　　年　　　三　　　月　　二十一　　日
　　                            　　審判長法官　吳　鴻　章
　　　　　　　                            法官　林　慶　煙
　　　　　　　                            法官　林　德　盛
右為正本係照原本。
本件不得上訴。
                                    法院書記官  劉  夢  蕾
中　　　華　　　民　　　國　　九十一　　年　　　三　　　月　　二十一　　日
